臺灣高等法院民事判決　　　　　　　　　　　　　　九十二年度家上字第三八六號
　　上　訴　人　丁○○
　　訴訟代理人　林玟岑律師
　　被 上 訴人　甲○○
　　兼　　　右
　　法定代理人　庚○○
　　被 上 訴人　乙○○
　　兼 右 一人
　　法定代理人　丙○○
　　被 上 訴人　己○○○
　　兼　共　同
　　訴訟代理人　戊○○
右當事人間請求確認遺囑無效事件，上訴人對於中華民國九十二年十一月四日臺灣士
林地方法院九十二年度家訴字第一一號第一審判決提起上訴，本院於中華民國九十三
年三月十六日辯論終結，判決如左：
    主      文
上訴駁回。
第二審訴訟費用由上訴人負擔。
    事實及理由
一、上訴人起訴主張：上訴人與被上訴人庚○○、丙○○、戊○○均係被繼承人蔡孝
    馬（男、民國十八年二月十七日生、
    、生前住台北市北投區○○○路四號）之子女，被上訴人己○○○為被繼承人之
    妻，被繼承人於民國八十九年十月四日死亡，但被繼承人生前曾於民國八十一年
    （
    式立有遺囑（下稱系爭遺囑），上訴人及被上訴人己○○○、庚○○、丙○○、
    戊○○均為其繼承人，被上訴人乙○○、甲○○則為被繼承人所立系爭遺囑之受
    遺贈人。按遺囑係屬要式行為，須依法定之方式為之，始有效力，我國民法第一
    千一百九十一條第一項所謂公證人係指我國之公證人而言，雖僑民在中華民國領
    事駐在地為遺囑時，依同條第二項規定，得由駐在地之我國領事行同條第一項所
    定之公證人職務，倘並未依此規定，難謂已具備該條所規定公證遺囑之成立要件
    ，如本件由駐在地政府公證人所為之公證遺囑，依前揭說明應屬無效，查本件被
    繼承人係中華民國國民，並非美國公民，本件在美國夏威夷州檀香山第一巡迴法
    院所為之遺囑，係由當地執業律師Robert Ling Sung Nip及Roland Nip等二位證
    人見證，依當地法律由美國夏威夷州公證人公證，作成公證遺囑，並未依民法第
    一千一百九十一條第二項之規定，由駐在地之我國領事行同條第一項所定之公證
    人職務，自與前開條文規定之公證遺囑要件不符，不生公證遺囑之效力。又系爭
    遺囑既因與民法第一千一百九十一條所定方式不符，不生公證遺囑之效力後，即
    不得再轉換為其他之遺囑，自無發生其他方式遺囑效力可言。況系爭遺囑係以英
    文繕打方式為之，顯非自書遺囑全文，與民法第一千一百九十條所定自書遺囑之
    法定方式不符，不生自書遺囑之效力。再系爭遺囑係由被繼承人之遺囑與美國夏
    威夷州公證人所作之公證文書組合而成，即由被繼承人指定Robert Ling Sung
    Nip及Roland Nip等二名見證人，作成遺囑後，再據以申請美國夏威夷州公證人
    予以認證，並簽署公證文書，作成公證遺囑，可見遺囑與公證文書係個別獨立之
    文件，則判斷遺囑是否符合其他遺囑之方式，而有該項遺囑之效力時，自應排除
    公證文書部分，據此而論，本件遺囑既僅由Robert Ling Sung Nip及Roland Nip
    等二位為見證人，已與代筆遺屬須由遺囑人指定三人以上見證人之要件不符，雖
    有夏威夷州公證人之簽名，惟其簽名僅係認證遺囑人蔡孝馬與見證人在其面前簽
    名及宣誓而已，且屬獨立之公證文件，非於遺囑中與立遺囑人及見證人同行簽名
    ，與代筆遺囑之要件不相符合，自不生遺囑之效力等情。爰本於民法第一千一百
    九十一條規定，求為確認被繼承人於
    年八月三十一日）於美國夏威夷檀香山所作遺囑無效之判決。（原判決駁回上訴
    人之訴，上訴人就敗訴部分全部上訴）上訴聲明：(一)原判決廢棄。(二)確認被繼承
    人於
    檀香山所作遺囑無效。(三)第一、二審訴訟費用由被上訴人等負擔。
二、被上訴人等則以：本件經美國夏威夷州檀香山公證人依該地之法律所為公證遺囑
    ，依美國台灣關係法之規定，對台灣人民亦可適用。退步言之，如在外國所做之
    公證遺囑不能成立公證遺囑時，亦應視其所製作之方式究為自書遺囑或代筆遺囑
    ，而發生自書遺或代筆遺囑之效力，本件遺囑自屬有效。查本件被繼承人蔡孝馬
    之遺囑係以英文書立，全文共計七頁，就遺囑全份並經我國駐檀香山台北經濟文
    化辦事處認證，上訴人於上訴理由狀所列之上證一係割裂被上訴人於原審所提出
    經我國駐檀香山台北經濟文化辦事處所認證全文共七頁之遺囑，即上訴人撕掉遺
    囑第七頁，而誣指被上訴人刻意誤導原審之認定，則上訴人稱本件被繼承人蔡孝
    馬之遺囑係以英文書立，全文共計六頁，顯與事實不符。揆諸本件英文遺囑及其
    中文譯本之內容及日期，於辦理本件公證遺囑時被繼承人蔡孝馬、二位美國律師
    及美國夏威夷州公證人均一同在場，且實際有權製作本件公證遺囑之公文書者為
    美國公證人，本件遺囑亦無其他由公證人以外之人代筆之記載，實可認定系爭遺
    囑係由美國公證人之名義所代筆製作。再依遺囑第七頁及其中文譯本第三頁記載
    「本人宣誓於一九九二年八月三十一日在美國夏威夷州檀香山簽署本遺囑」，被
    繼承人蔡孝馬親自簽名，再緊接由見證人即前開二位美國律師及美國公證人簽名
    ，顯係在場確有三名見證人，依上開規定顯可成立代筆遺囑，實無疑義，上訴人
    訴請確認遺囑無效，並無理由等語，資為抗辯，並聲明：(一)駁回上訴。(二)訴訟費
    用由上訴人負擔。
三、上訴人主張其及被上訴人庚○○、丙○○、戊○○均係被繼承人蔡孝馬之子女，
    被上訴人己○○○為被繼承人之妻，被繼承人蔡孝馬於八十九年十月四日死亡，
    但其生前曾於八十一年（
    立下遺囑，上訴人及被上訴人己○○○、庚○○、丙○○、戊○○均為其繼承人
    ，被上訴人乙○○、甲○○則為被繼承人所立遺囑之受遺贈人等情，業據提出戶
    籍謄本、除
    英文書立，全文共計七頁，就遺囑全份並經我國駐檀香山台北經濟文化辦事處認
    證，業經被上訴人提出經認證之全份遺囑正本，經本院核對無誤後將影本附卷，
    並為被上訴人所不爭執，堪信為真實。
四、上訴人主張被繼承人蔡孝馬於
    一日）於美國夏威夷檀香山所立遺囑與我國民法規定方式不符，應屬無效，但為
    被上訴人所否認，並以前詞置辯，則兩造爭執之要點在於被繼承人在美國夏威夷
    州檀香山所立公證遺囑，依涉外民事法律適用法應依何國法律定其成立要件及效
    力？如應依本國法，系爭遺囑是否符合我國民法規定，而得成立生效﹖茲析述如
    下。
五、按遺囑之成立要件及效力，依成立時遺囑人本國法，涉外民事法律適用法第二十
    四條第一項定有明文。兩造均不爭執系爭遺囑成立時，被繼承人為中華民國國籍
    ，則關於其所為遺囑是否合法成立及其效力如何，自應適用我國民法繼承編有關
    規定決之。被上訴人雖稱依美國台灣關係法之規定，美國法律對台灣人民亦可適
    用，辯稱上開遺囑既依美國法律規定所立，應屬有效云云。惟美國所制訂之「台
    灣關係法」係揭示與我國繼續維持實質上之關係，台灣人民仍受美國法律保護，
    不因外交承認之變動而受影響，但該法仍屬美國之法律，而依前揭說明既應適用
    本國法，自無適用美國之台灣關係法之餘地，被上訴人執此抗辯，即非可採。
六、按民法第一一八九條之規定，遺囑應依左列方式之為之，足見遺囑為要式行為，
    須依法定之方式為之，始有效力，否則依民法第七十三條前段規定應屬無效。兩
    造並不爭執系爭遺囑係被繼承人在美國夏威夷州檀香山依當地法律在美國公證人
    前所立之「公證遺囑」，然該遺囑依本國法是否得發生公證遺囑之效力，自應審
    查該遺囑是否符合我國民法第一千一百九十一條規定之要件﹖查民法第一千一百
    九十一條第一項所謂公證人，係指我國之公證人而言，自不包括其他國家之公證
    人。雖僑民在中華民國領事駐在地為遺囑時，依同條第二項規定，得由駐在地之
    我國領事行同條第一項所定公證人職務，但本件被繼承人所為前開遺囑，並未依
    此規定，由我國設於美國夏威夷州檀香山市實質執行有關領事職務之駐外人員執
    行該條第一項所定公證人職務，自難認已具備該條所規定之公證遺囑之成立要件
    ，不能認已生我民法公證遺囑之效力。
七、惟按我民法關於遺囑所定方式，包括代筆遺囑在內。所謂代筆遺囑，係「由遺囑
    人指定三人以上之見證人，由遺囑人口述遺囑意旨，使見證人中之一人筆記、宣
    讀、講解，經遺囑人認可後，記明年月日，及代筆人之姓名，由見證人全體及遺
    囑人同行簽名，遺囑人不能簽名者，應按指印代之。」民法第一千一百九十四條
    定有明文。本件被上訴人辯稱上開遺囑亦生代筆遺囑之效力，但為上訴人所否認
    ，經查：
(一)、兩造均不爭執該遺囑係先由美國律師Robert Ling SungNip及Roland Nip擬稿
      打字，再會同前往辦理公證遺囑，雖上訴人主張該遺囑制作後，才申請美國夏
      威夷州公證人予以認證，作成公證遺囑，因認遺囑僅由Robert Ling Sung Nip
      及Roland Nip二位見證，與代筆遺囑須由遺囑人指定三人以上見證人之要件不
      符，惟「公證」係公證人就當事人在公證人面前所為之法律行為或公證人就其
      親自所見之私權事實作成公證書，依被上訴人所提出之美國公證遺囑及譯本以
      觀，兩造均不爭執本件美國公證遺囑時，被繼承人及二位美國律師Robert Lin
      g Sung Nip、Roland Nip均一同到場，在美國公證人面前完成公證遺囑，可見
      本件應係被繼承人委由美國律師製作遺囑書面後，會同Robert Ling Sung Nip
      及Roland Nip二位美國律師共同前往法院在美國公證人面前辦理「公證」遺囑
      ，而非僅係「認證」該遺囑文書，縱或該遺囑內容之文件係被繼承人事先備妥
      ，但實際有權製作公證遺囑之公文書者為美國公證人Myrna N. T anaka，且該
      遺囑並無任何係由公證人以外之人代筆之記載，則依公證遺囑文件形式應認係
      由美國公證人Myrna N.T anaka名義代筆製作，自難以事先準備遺囑內容，即
      予割裂認定係立遺囑及認證遺囑二種不同行為，而非同一行為完成具備我民法
      代筆遺囑方式之「公證遺囑」。(二)、況系爭遺囑末載「本人宣誓於一九九二
      年八月卅一日在美國夏威夷州檀香山簽署本遺囑」，並由被繼承人簽名，其後
      緊接見證人Robert Ling Sung Nip、Roland Nip及美國公證人Myrna N. T
      anaka簽名，顯係在場確有三名見證人（含美國公證人），自已符合民法第一
      千一百九十四條代筆遺囑之要件，上訴人主張該遺囑僅有二名見證人，不符代
      筆遺囑要件應屬無效云云，尚不足採。
八、上訴人上訴意旨雖主張：系爭遺囑並不具備「由遺囑人口述遺囑意旨」之要件。
    亦不具備「使見證人中之一人筆記、宣讀、講解，經遺囑人認可後，記明年月日
    ，及代筆人之姓名」之要件。更不具備「由見證人全體及遺囑人同行簽名」之要
    件。且Robert Ling Sung Nip及Roland Nip等二名見證人僅係簽名見證「系爭遺
    囑是蔡孝馬於一九九二年（即八十一年）八月三十一日在其等二人在場時，簽署
    訂定」而已，並無始終親自在埸見證「遺囑人口述遺囑之意旨，使見證人中之一
    人筆記、宣讀、講解，經遺囑人認可後，記明年月日及代筆人之姓名」等事項，
    且於遺囑人簽名時，同時在場者僅有該二名證人而已，並無其他人亦在現場。是
    Robert Ling Sung Nip及Roland Nip等二名見證人，與代筆遺囑之見證人須「始
    終親自在場與聞其事」之要件不相符合。美國夏威夷州法院公證人FayeN.Kobaya
    shi亦僅係接受遺囑人及二名證人之公證聲請，在其面前就「遺囑人簽署系爭遺
    囑係出於自由與自願的行為」、「證人簽名證明遺囑人簽署系爭遺囑並未受任何
    限制或不當的影響」等事項，宣誓簽名，所為之公證而已，並無「始終親自在場
    與聞其事」，難謂已生代筆遺囑見證之效力云云。惟查：
(一)、所謂「由遺囑人口述遺囑意旨」，在我民法解釋，遺囑人得提出文書以口頭表
      示含有自己最後意思之方法為之（參照史尚寬著，繼承法論，第四○五、四○
      六頁）而所謂「使見證人中之一人筆記、宣讀、講解，經遺囑人認可」，解釋
      上代筆之見證人無須親自為筆記，不妨使他人為之（如命人打字），或將自己
      筆記者，使他人謄清（或輸入電腦）關於此點，法國民法有明文規定，我民法
      亦可為同樣解釋。（參照史尚寬著，繼承法論，第四○六頁）所謂「宣讀、講
      解」更得以閱讀代替（參照我公證法第八十四條），足見我民法所定遺囑之要
      件，主要在於確定遺囑文書是否出於遺囑人之真意，是以與一般「法律文書」
      之製作相同，並不著重形式上是否當場，究竟由何人親筆書寫，（例如事先電
      腦打字之文書），而在於製作名義人是否有權製作，是否符合真意。此與瑞士
      民法明定「書面通知得以由被繼承人本人或經其同意由他人作成之文件交付。
      此時經文書人員謄寫，經宣讀或使被繼承人閱讀後，由被繼承人簽名予以承認
      」之意旨相同（參照史尚寬著，繼承法論，第四○七頁），足見只要符合遺囑
      人之真意，遺囑人形式以口頭表示，以簽名認可，即符合我民法代筆遺囑之要
      件。
(二)、查依系爭遺囑第六頁Robert Ling Sung Nip及Roland Nip等二名見證人簽名上
      方載明「Henry H.Tsai即上述遺囑人，於我們在埸時，簽名、蓋章、公佈及宣
      佈此乃其最後遺囑，而同時在場的我們，則在其要求下，於遺囑人及所有證人
      在場下，在此簽名作證」，再查美國夏威夷州法院公證文書載明「我們即Henr
      y H.Tsai遺囑人及Robert Ling Sung Nip及Roland Nip證人，於一九九二年八
      月三十一日的附件或前述文件簽名者，首先依法宣誓後，於此向以下簽署之權
      責人宣告，該遺囑人簽名並執行此文件，以此為其最後遺囑，．．．乃是為了
      其中所述目的，出於自由與自願的行為；而每位證人，在遺囑人在場傾聽之下
      ，在遺囑上簽名作證，證明就其所知，該遺囑人當時乃年滿十八歲，心智健全
      ，而且不受任何限制或不當的影響。」，並緊接著由立遺囑人、二位美國律師
      及美國夏威夷州法院公證人共三位證人簽名。足證系爭遺囑之製作，已由立遺
      囑人事先準備之書面，交付美國夏威夷州法院公證人，口頭告知（公佈及宣佈
      ）此乃其最後遺囑，並在三位見證人（二位美國律師及美國夏威夷州法院公證
      人）見證下，宣讀、講解（於此向以下簽署之權責人宣告），並由立遺囑人簽
      明認可，且由見證人全體及遺囑人同行簽名，而三位見證人當時既在場聽聞宣
      佈遺囑內容並簽名，自係始終親自在場與聞其事，核與我民法一千一百九十四
      條代筆遺囑之要件相符，上訴人主張系爭遺囑無效，即非可採。
九、綜上所述，本件系爭遺囑已符合民法第一千一百九十四條代筆遺囑之要件，自屬
    有效，上訴人本於繼承人身分，請求確認被繼承人所立遺囑無效，為無理由，不
    應准許。原審為上訴人敗訴之判決，並無不合。上訴意旨指摘原判決不當，求予
    廢棄改判，為無理由，應予駁回。
十、本件事證已臻明確，兩造其餘之攻擊防禦方法及所提之證據，經審酌後認均無礙
    判決之結果，爰不予一一論述，附此敘明。
十一、據上論結，本件上訴為無理由，爰判決如主文。
中      華      民      國    九十三    年      三      月     三十      日
            　                  民事第四庭
              　                    審判長法  官　劉　勝　吉
                　                        法  官　劉　清　景
                  　                      法  官　藍　文　祥
正本係照原本作成。
如不服本判決，應於收受送達後二十日內向本院提出上訴書狀，其未表明上訴理由者
，應於提出上訴後二十日內向本院補提理由書狀（均須按他造當事人之人數附繕本）
上訴時應提出委任律師或具有律師資格之人之委任狀；委任有律師資格者，另應附具
律師資格證書及釋明委任人與受任人有民事訴訟法第四百六十六條之一第一項但書或
第二項（詳附註）所定關係之釋明文書影本。
中　　　華　　　民　　　國　　九十三　　年　　　四　　　月　　　一　　　日
　　　　　　　　　　　　　　　　　　　　　書記官　顧 倪 淑貞
附註：
民事訴訟法第四百六十六條之一（第一項、第二項）：
對於第二審判決上訴，上訴人應委任律師為訴訟代理人。但上訴人或其他法定代理人
具有律師資格者，不在此限。
上訴人之配偶、三親等內之血親、二親等內之姻親，或上訴人為法人、中央或地方機
關時，其所屬專任人員具有律師資格並經法院認為適當者，亦得為第三審訴訟代理人
。
